臺灣新北地方法院刑事判決
111年度審金訴字第61號
公  訴  人  臺灣新北地方檢察署檢察官
被      告  林禹伸



上列被告因違反洗錢防制法等案件，經檢察官提起公訴（111年
度少連偵字第182號），被告於準備程序中就被訴事實為有罪之
陳述，經本院合議庭裁定改以簡式審判程序審理，判決如下：
    主  文
甲○○犯三人以上共同詐欺取財罪，處有期徒刑壹年貳月。
    事實及理由
一、甲○○於民國110年8月底、9月初某日，加入由少年林○睿、少
    年龔○洋（均為96年生，真實姓名均詳卷，均由本院少年法
    庭審理）及真實姓名不詳、通訊軟體LINE暱稱為「w44q」之
    成年人組成，以實施詐術為手段、具有持續性、牟利性、有
    結構性組織之詐欺集團，負責向取簿手收取提款卡，並確認
    提款卡可否使用，嗣將可用之提款卡交與提款手，並向提款
    手收取所提領之贓款，再依指示交付贓款與其他詐欺集團成
    員等工作。林○睿則擔任取簿手及提款手工作，負責收取詐
    欺集團詐欺被害人時所需之金融機構帳戶存摺、提款卡及提
    領詐欺所得之贓款。嗣甲○○、林○睿、龔○洋、「w44q」及其
    他詐欺集團成員，共同意圖為自己不法之所有，基於三人以
    上詐欺取財及掩飾、隱匿詐欺犯罪所得去向之犯意聯絡，由
    「w44q」於110年10月7日之前某時，透過LINE，向乙○○傳送
    不實之投資訊息，致乙○○陷於錯誤，依指示將申辦之Line B
    ank帳號000000000000號提款卡、中國信託商業銀行帳號000
    000000000號存摺、提款卡，更改密碼後，以7-11店到店方
    式，寄至新北市○○區○○街00號統一超商興板門市。林○睿、
    龔○洋再依詐欺集團成員指示，於111年10月9日11時26分許
    ，前往板興門市領取包裹，並交由甲○○測試及更改密碼。嗣
    甲○○及林○睿相約在臺北市○○區○○街000號會合，由甲○○交付
    變更密碼後之提款卡與林○睿，林○睿欲提款之際，即經警查
    獲，並經警循線查悉上情。
二、證據：
  ㈠被告甲○○於警詢、偵查、本院準備程序及審理時之自白。
  ㈡證人林○睿、龔○洋於警詢中之陳述。
  ㈢告訴人乙○○於警詢中之指述。
  ㈣LINE對話紀錄、統一超商店到店寄貨收據、監視器翻拍照片
    各1份。
三、論罪科刑：
　㈠觀諸本案詐欺犯罪型態，係由多人縝密分工方能完成之集團
    性犯罪，包括林○睿、龔○洋、「w44q」，復加上被告自己，
    犯案人數應至少3人以上，被告對上開事實亦不爭執。又按
    刑法第339條之4第1項第2款之「3人以上共同犯之」，依最
    高法院37年度上字第2454號判決所示，當以全體俱有責任能
    力為構成要件。然此「責任能力」，不以具有完全責任能力
    為必要。依刑法第18條之規定，14歲以上之人，既有擔負刑
    事責任之責任能力（僅14歲以上未滿18歲屬得減輕其刑之限
    制責任能力人），則倘3人以上之共犯間，年紀均在14歲以
    上者，自該當於該款「3人以上共同犯之」之要件。查本件
    被告於行為時為18歲以上之人，林○睿及龔○洋亦均為14歲以
    上之少年，是依前開說明，共犯間有3人以上均有責任能力
    ，自該當於該款所示之罪。　
　㈡按洗錢防制法於第2條明定洗錢行為之態樣，並於第14條、第
    15條規定其罰則，俾防範犯罪行為人藉製造資金流動軌跡斷
    點之手段，去化不法利得與犯罪間之聯結。申言之，洗錢防
    制法之立法目的，在於防範及制止因犯第3條所列之特定犯
    罪而取得或變得之財物或財產上利益及其之孳息，藉由包含
    處置（即將特定犯罪所得直接予以移轉或變更）、分層化（
    即以迂迴層轉、化整為零之多層化包裝方式，掩飾或隱匿特
    定犯罪所得）及整合（即收受、持有或使用他人之特定犯罪
    所得，使之回流至正常金融體系，而得以合法利用享受）等
    各階段之洗錢行為，使其形式上轉換成為合法來源，以掩飾
    或切斷特定犯罪所得與犯罪之關聯性，藉以逃避追訴、處罰
    。而一般洗錢罪與特定犯罪係不同構成要件之犯罪，各別行
    為是否該當於一般洗錢罪或特定犯罪，應分別獨立判斷，特
    定犯罪僅係洗錢行為之「不法原因聯結」，即特定犯罪之「
    存在」及「利得」，僅係一般洗錢罪得以遂行之情狀，而非
    該罪之構成要件行為，特定犯罪之既遂與否和洗錢行為之實
    行間，不具有時間先後之必然性，只要行為人著手實行洗錢
    行為，在後續因果歷程中可以實現掩飾、隱匿特定犯罪所得
    之效果，即得以成立一般洗錢罪，並不以「特定犯罪已發生
    」或「特定犯罪所得已產生」為必要，縱因特定犯罪所得未
    置於行為人之實力支配下之結果而未遂，致無從實現掩飾，
    隱匿特定犯罪所得之效果，仍應成立一般洗錢罪之未遂犯（
    最高法院110年台上字第2073號、110年台上字第747號判決
    要旨參照）。查被告測試自林○睿取得告訴人之提款卡可以
    使用，並變更密碼後，再交由林○睿用以提款等情，業經認
    定如前。衡諸一般詐欺集團之運作模式，須先行備妥人頭帳
    戶，待有被害人受騙後即可告知帳號並立即取款，以免錯失
    時機，自已著手為一般洗錢之犯罪，雖因詐欺之財物未匯入
    人頭帳戶而未生掩飾、隱匿特定犯罪所得之結果，仍該當一
    般洗錢未遂罪之要件。
　㈢是核被告所為，係犯刑法第339條之4第1項第2款之三人以上
    共同詐欺取財罪及違反洗錢防制法第2條第2款規定，而犯同
    法第14條第2項、第1項之一般洗錢未遂罪。又被告係以一行
    為同時觸犯三人以上共同詐欺取財罪及一般洗錢未遂罪，為
    想像競合犯，應依刑法第55條前段之規定，從一重之三人以
    上共同詐欺取財罪處斷。再被告、林○睿、龔○洋及「w44q」
    就上開犯行間，有犯意聯絡及行為分擔，應論以共同正犯。
    至起訴書認被告係犯洗錢防制法第14條第1項之一般洗錢既
    遂罪，容有誤會，惟既遂犯與未遂犯，其基本犯罪事實並無
    不同，尚不生變更起訴法條問題。
  ㈣按成年人教唆、幫助或利用兒童及少年犯罪或與之共同實施
    犯罪或故意對其犯罪者，加重其刑至2分之1，兒童及少年福
    利與權益保障法第112條第1項前段固有明文，惟成年人故意
    對兒童及少年犯罪而依該條項規定加重其刑者，雖不以其明
    知被害人為兒童及少年為必要，但仍須證明該成年人有對兒
    童及少年犯罪之不確定故意，亦即該成年人須預見被害人係
    兒童及少年，且對於兒童及少年犯罪並不違背其本意，始足
    當之。查被告於本件行為時為成年人，林○睿與龔○洋分別係
    96年11月生及96年6月生，於本件行為時雖為未滿18歲之少
    年，然被告於本院準備程序時否認知悉林○睿及龔○洋之年紀
    ，卷內復無其他積極事證足認被告對於林○睿及龔○洋之年齡
    有所認知或預見，依罪疑唯輕原則，自無從依上開規定加重
    其刑。
  ㈤按想像競合犯之處斷刑，本質上係「刑之合併」，其所謂從
    一重處斷，乃將想像競合犯組成之評價上數罪，合併為科刑
    一罪，其所對應之刑罰，亦合併其評價上數罪之數法定刑，
    而為一個處斷刑。易言之，想像競合犯侵害數法益者皆成立
    犯罪，論罪時必須輕、重罪併舉論述，同時宣告所犯各罪名
    ，包括各罪有無加重、減免其刑之情形，亦應說明論列，量
    刑時併衡酌輕罪部分量刑事由，評價始為充足，然後依刑法
    第55條規定「從一重處斷」，非謂對於其餘各罪可置而不論
    。因此，法院決定處斷刑時，雖以其中最重罪名之法定刑，
    做為裁量之準據，惟於裁量其輕重時，仍應將輕罪合併評價
    在內。查洗錢防制法第16條第2項規定：「犯前2條之罪，在
    偵查或審判中自白者，減輕其刑」。而本案被告就上開洗錢
    未遂犯行，於偵查及本院審理時均坦承不諱，是就其所犯參
    與洗錢未遂部分，原應減輕其刑，然依照前揭罪數說明，其
    就上開犯行係從一重論處之罪，惟就此部分想像競合輕罪得
    減刑部分，本院於依刑法第57條量刑時，將併予審酌，附此
    敘明。　
  ㈥爰審酌被告不思循正當途徑獲取所需，竟加入詐欺集團負責
    向取簿手收取提款卡，並確認提款卡可否使用，嗣將可用之
    提款卡交與提款手等工作，無視政府打擊詐欺犯罪之政策，
    亦缺乏對他人財產法益之尊重，助長詐騙歪風，危害社會治
    安，所為誠值非難，惟犯後已坦承犯行，態度尚佳，且所參
    與之角色，其主觀惡性、介入程度及犯罪情節，相較於主要
    之籌劃者、主事者或實行詐欺者，顯然輕重有別，兼衡其個
    人戶籍資料查詢結果註記高職肄業之教育程度、於警詢中自
    陳勉持之家庭經濟狀況、素行、犯罪之動機、目的、手段、
    共同犯罪之參與程度、告訴人所受損害等一切情狀，量處如
    主文所示之刑。
四、被告所屬詐欺集團成員雖約定報酬為每日新臺幣2,500元，
    惟被告並未實際取得報酬乙情，業經被告於本院準備程序時
    陳明在卷，而卷內除被告供述外，亦無積極事證足認被告因
    本案實際獲得不法利得，即無從依刑法第38條之1規定為沒
    收犯罪所得之宣告。
五、不另為免訴部分：
  ㈠公訴意旨另以：被告本案所為犯行，尚涉有組織犯罪防制條
    例第3條第1項後段之參與犯罪組織罪嫌等語。
  ㈡按案件有曾經判決確定者，應諭知免訴之判決，又已經提起
    公訴或自訴之案件，在同一法院重行起訴者，應諭知不受理
    之判決刑事訴訟法第302條第1款、第303條第2款分別定有明
    文。而行為人於參與同一詐欺集團之多次加重詐欺行為，因
    部分犯行發覺在後或偵查階段之先後不同，肇致起訴後分由
    不同之法官審理，為裨益法院審理範圍明確、便於事實認定
    ，即應以數案中「最先繫屬於法院之案件」為準，以「該案
    件」中之「首次」加重詐欺犯行與參與犯罪組織罪論以想像
    競合。縱該首次犯行非屬事實上之首次，亦因參與犯罪組織
    之繼續行為，已為該案中之首次犯行所包攝，該參與犯罪組
    織行為之評價已獲滿足，自不再重複於他次詐欺犯行中再次
    論罪，俾免於過度評價及悖於一事不再理原則（最高法院10
    9年度台上字第3945號判決意旨可供參照）。
  ㈢查被告固參與前開詐欺集團，然其前因參與同一詐欺集團之
    加重詐欺等案件，先於110年11月12日繫屬臺灣士林地方法
    院110年度金訴字第408號，嗣於111年1月25日判決確定（下
    稱前案）等情，有前案判決書及臺灣高等法院被告前案紀錄
    表在卷可按。是依前開說明，前案中之「首次」加重詐欺犯
    行，方屬應與被告參與犯罪組織犯行論以想像競合之「首次
    」加重詐欺犯行，本案加重詐欺犯行僅單獨論罪科刑即可，
    而無於本案再審究被告參與犯罪組織罪之餘地。
本案經檢察官丙○○提起公訴，檢察官宋有容到庭執行職務。
中　　華　　民　　國　　111 　年　　10　　月　　17　　日
                  刑事第二十三庭  法  官  龔書安
上列正本證明與原本無異。
如不服本判決，應於判決送達後20日內敘明上訴理由，向本院提
出上訴狀 (應附繕本) ，上訴於臺灣高等法院。其未敘述上訴理
由者，應於上訴期間屆滿後20日內向本院補提理由書「切勿逕送
上級法院」。
                                  書記官  石秉弘
中　　華　　民　　國　　111 　年　　10　　月　　19　　日
附錄本案論罪科刑法條全文：
中華民國刑法第339條之4
犯第339條詐欺罪而有下列情形之一者，處1年以上7年以下有期
徒刑，得併科1百萬元以下罰金：
一、冒用政府機關或公務員名義犯之。
二、三人以上共同犯之。
三、以廣播電視、電子通訊、網際網路或其他媒體等傳播工具，
    對公眾散布而犯之。
前項之未遂犯罰之。

洗錢防制法第2條
本法所稱洗錢，指下列行為：
一、意圖掩飾或隱匿特定犯罪所得來源，或使他人逃避刑事追訴
    ，而移轉或變更特定犯罪所得。
二、掩飾或隱匿特定犯罪所得之本質、來源、去向、所在、所有
    權、處分權或其他權益者。
三、收受、持有或使用他人之特定犯罪所得。

洗錢防制法第14條
有第二條各款所列洗錢行為者，處7年以下有期徒刑，併科新臺
幣5百萬元以下罰金。
前項之未遂犯罰之。
前二項情形，不得科以超過其特定犯罪所定最重本刑之刑。